ACORDAO-COMPLETO-2480574

ACÓRDÃO 1988/2021 ATA 33/2021 - PLENÁRIO

VISTOS, relatados e discutidos estes autos que cuidam de monitoramento do Acórdão 243/2015-TCU-Plenário, de relatoria do Ministro José Múcio Monteiro, proferido nos autos do TC Processo 028.560/2013-2.
ACORDAM os Ministros do Tribunal de Contas da União, reunidos em Sessão Plenária, diante das razões expostas pelo Relator e com fulcro o art. 243 do RI/TCU, em:
9.1. considerar cumprido o Acórdão 243/2015-TCU-Plenário, relator Ministro José Múcio Monteiro;
9.2. tornar insubsistente a determinação constante do item 8.5.c do Acórdão 188/2002-TCU-Primeira Câmara, relator Ministro Marcos Vinicios Vilaça; 
9.3. encaminhar cópia do presente Acórdão à Procuradoria do Estado de Rondônia e ao Dnit, esclarecendo que o inteiro teor da deliberação, incluindo relatório e voto, pode ser consultado no endereço www.tcu.gov.br/acordaos; e
9.4. apensar os autos ao TC Processo 028.560/2013-2.

Monitoramento de determinação constante de acórdão referente à irregularidade verificada na execução de convênio, cujo objeto era a realização de obras para a implantação do Anel Viário de Ji-Paraná/RO.

Governo do Estado de Rondônia.

3. Interessados/Responsáveis:
3.1. Interessado: Departamento de Viação e Obras Públicas do Estado de Rondônia (04.285.920/0001-54).

13.1. Ministros presentes: Ana Arraes (Presidente), Walton Alencar Rodrigues, Augusto Nardes, Aroldo Cedraz, Raimundo Carreiro (Relator), Bruno Dantas, Vital do Rêgo e Jorge Oliveira.
13.2. Ministro-Substituto convocado: Marcos Bemquerer Costa.
13.3. Ministros-Substitutos presentes: André Luís de Carvalho e Weder de Oliveira.

RAIMUNDO CARREIRO

Trata-se de monitoramento do Acórdão 243/2015-TCU-Plenário, da relatoria do Ministro José Múcio Monteiro, que determinou ao Departamento Nacional de Infraestrutura de Transporte (DNIT) que apresentasse, em 90 dias, parecer conclusivo sobre as obras de construção da ponte sobre o Rio Machado, localizada no anel viário de Ji-Paraná/RO.
2.	Adoto como relatório a instrução da Unidade Técnica (peça 15) , a qual contou com a aquiescência do corpo diretivo da Secretaria (peças 16-17) , e na sequência transcrevo o parecer emitido pelo MPTCU, de lavra do douto Subprocurador-Geral Paulo Soares Bugarin (peça 21) .
"INTRODUÇÃO
1.	Cuidam os autos de monitoramento de determinação do TCU, feita no Acórdão 243/2015-TCU-Plenário, da relatoria do Ministro José Múcio Monteiro, no âmbito do TC Processo 028.560/2013-2. A decisão foi prolatada em 11/2/2015 (peça 3) , para que o Departamento Nacional de Infraestrutura de Transporte (DNIT) apresentasse, em 90 dias, parecer conclusivo sobre as obras de construção da ponte sobre o Rio Machado, localizada no anel viário de Ji-Paraná/RO, detalhando:
a) o estágio do empreendimento, especialmente seu término e abertura ao tráfego;
b) as condições de conservação, estabilidade e segurança da estrutura; e
c) as medidas adotadas pelo Estado de Rondônia para sanar as patologias indicadas no relatório de vistoria elaborado pelo DNIT em 23/5/2012.
2.	Em seu voto (peça 2) , o Ministro José Múcio Monteiro mencionou o teor do ofício do DER/RO, que informou a conclusão das obras da ponte sobre o Rio Machado com recursos próprios, termo de recebimento definitivo datado de 15/2/2011, e relatórios de vistoria técnica do DNIT, entre eles o de maio/2012, que, ao contrário, informava que as obras não haviam sido concluídas, apresentavam diversas patologias construtivas e não havia sido aberta ao tráfego, em razão de não terem sido finalizadas as lajes de transição para o leito da estrada.
3.	O monitoramento é decorrente, originalmente, de verificação do cumprimento (i) do Acórdão 188/2002-TCU-Primeira Câmara, da relatoria do Ministro Marcos Vinicios Vilaça (item 8.5, alínea "c") , relativo à condenação do Estado de Rondônia ao ressarcimento dos valores sacados da conta específica do Convênio PG 143/1996, celebrado entre o Departamento de Viação e Obras Públicas em Rondônia (Devop/RO) e o então Departamento Nacional de Estadas de Rodagem (DNER) , para realização de obras no anel viário de Ji-Paraná/RO; e (ii) do Acórdão 1901/2003-TCU-Plenário, da relatoria do Ministro Lincoln Magalhães da Rocha, que autorizou, para cumprimento alternativo da obrigação de ressarcimento, a conclusão física das estruturas viárias, objeto original do convênio tratado, mediante acompanhamento da realização das obras pelo DNIT, para garantir a conformidade das obras ao programa de trabalho aprovado do mencionado convênio.
4.	No Acórdão 188/2002-TCU-Primeira Câmara, da relatoria do Ministro Marcos Vinicios Vilaça, de 26/3/2002, foi determinado o ressarcimento, dentre outros, dos seguintes valores sacados da conta do Convênio PG 143/96, entre o Devop-RO e o então Departamento Nacional de Estadas de Rodagem - DNER, para pavimentação da Rodovia BR 364/RO (peça 10 do TC Processo 028.560/2013-2) :
Data	Saque (R$) 
3/8/1998	662.502,03
5/8/1998	300.000,00
13/8/1998	322.600,00
5.	A origem dos valores é a Tomada de Contas Especial instaurada pelo Departamento Nacional de Estradas e Rodagens - DNER (portaria DNER nº 869/98) , em razão dos resultados dos trabalhos da Subcomissão de Fiscalização e Controle do Senado Federal destinada a fiscalizar os recursos federais repassados ao Governo de Rondônia, abrangendo os Convênios PG 139/96 (BR 421/RO) , PG 160/96 (BR 429/RO) , PG 140/96 (BR 174/RO) e PG 143/96 (BR 364/RO) , celebrados entre o Departamento de Viação e Obras Públicas em Rondônia (DEVOP/RO) e o DNER (peça 1 do TC Processo 028.560/2013-2) .
6.	O relatório de vistoria da ponte sobre o Rio Machado (BR-364/RO) do DNIT, de 23/5/2012 (peça 18 do TC Processo 028.560/2013-2) , apresentou as seguintes não conformidades:
	a) impossibilidade de concluir qual tipo de fundação foi empregado em todos os apoios, porém sem haver indícios de recalque das fundações;
	b) eflorescências e mancha/s escuras na estrutura;
	c) execução de pingadeira formada pela reentrância na laje por uma tira de madeira ou outro material não identificado, sem remoção desse material após concretagem, comprometendo seu funcionamento, em desconformidade com as especificações técnicas de drenagem do Manual de Projetos de Obras de Arte Especiais do DNER;
	d) drenos dos balanços laterais com comprimentos insuficientes, permitindo transporte de material entre as faces superior e inferior do tabuleiro da ponte;
	e) junta de dilatação sem preenchimento adequado, com material selante não impedindo o fluxo de água e, assim, o acúmulo de materiais estranhos na junta;
	f) erosão dos aterros dos encontros, apesar de execução de enrocamento de pedra argamassada para proteção do talude, sendo observado percolamento de água, com carreamento de material, indicativo de deficiência de drenagem do pavimento;
	g) fissuramento do pavimento, com orientações variadas, demonstrando dispersão das fissuras e reforçando a hipótese de causa por retração do concreto.
7.	O DNIT apresentou manifestação da sua unidade de Ji-Paraná/RO, em 29/5/2015, por meio do Memorando 275/2015/UL/JP/RO (peça 6, p. 4-5) , em que remete ao Ofício 1703/15/GAB do Departamento de Estradas e Rodagens de Rondônia, de 26/5/2015 (peça 6, p. 6-7) , em que houve reconhecimento das patologias na obra da ponte sobre o Rio Machado, e que estariam sendo adotadas medidas punitivas contra a empresa executora. E, ainda, que havia sido iniciado processo de licitação para pavimentação do anel viário, sendo previstos serviços de reparação das patologias descritas, com previsão de execução entre 2015 e 2016.
8.	O DER/RO informou também que, desde o recebimento definitivo da obra, em 15/2/2011, a ponte havia sido liberada para o tráfego e estaria sendo utilizada há mais de quatro anos, sem qualquer anormalidade no seu estado de conservação (peça 6, p. 6) .
9.	A equipe da Secex/RO verificou que não havia parecer conclusivo com as informações requeridas no Acórdão 243/2015-TCU-Plenário, na documentação apresentada pelo DNIT (peça 6) e tampouco registros de realização de inspeção das obras, necessária para verificar in loco as evidências levantadas, no que se refere à trafegabilidade na ponte e às suas condições de conservação e segurança, com eliminação das patologias apontadas em relatórios de vistoria anteriores.
10.	Foi, então, proposta diligência ao DNIT, para obter o mencionado parecer conclusivo e, assim, verificar o cumprimento da determinação do referido Acórdão.
11.	A diligência se deu por meio do Ofício 0395/2018-TCU/SECEX-RO, de 9/7/2018, com reiteração pelo Ofício 0660/2018-TCU/SECEX-RO, de 23/10/2018 (peças 9 e 11, respectivamente) .
12.	A Superintendência Regional de Rondônia do DNIT encaminhou informações com o Ofício 44930/2018/SRE-RO-DNIT, de 26/11/2018 (peça 13) .
EXAME TÉCNICO
Informações do DNIT
13.	As informações do DNIT foram encaminhadas por meio de Ofício do DER/RO datado de 7/11/2018, confirmando que a obra foi concluída e encontra-se em "uso pleno", sem restrições ao tráfego de veículos ou passagem de pedestres (peça 13, p. 3) .
14.	Quanto às patologias construtivas, informou que "não há Indícios visuais de recalque das fundações" e que nos encontros sul (saída para Cuíbá-MT) e Norte {saída para Porto Velho/RO) o enrocamento de pedra para proteção dos taludes é insuficiente para evitar a erosão, sendo necessária "complementação do aterro junto aos pilares", para correção desses pontos de erosão.
15.	Reportou também outros defeitos a reparar, como (peça 13, p. 3-4) :
	a) "ferragem exposta" no encontro sul, passível de recobrimento;
	b) presença de arbustos junto à passarela a serem podados;
	c) ausência de lajes de transição da ponte para o leito da estrada.
16.	E informou que o Governo de Rondônia providenciou a construção de defensas metálicas junto às cabeceiras, para segurança do tráfego.
17.	Em relação à correção das patologias evidenciadas no Relatório do DNIT de outubro de 2018, descreveu as soluções adotadas e a situação dos elementos construtivos vistoriados (peça 13, p. 4) , sendo:
	a) revestimento do pavimento com CBUQ bem conservado, tendo sido corrigidas as fissuras anteriormente observadas, e sem apresentar trincas decorrentes na superfície do revestimento;
	b) foram observadas manchas escuras e amareladas, em pontos da estrutura, causadas por drenos danificados, tendo havido apenas a implantação de buzinotes e restando pendente a correção desses pontos de drenagem.
18.	Por fim, o DER/RO sugeriu a contratação de empresa especializada em obras de artes especiais para realizar vistoria detalhada das condições gerais da ponte, inclusive estruturais, considerando assegurar a conformidade do projeto às cargas reais solicitantes, necessidade reforçada pelo fato de não haver controle de peso de veículos na rodovia, por balança eletrônica (peça 13, p. 4) .
Análise
19.	Verifica-se que o mencionado relatório de situação do DNIT, de 2018, relacionou as principais patologias a corrigir, sendo: 
	a) eflorescências e manchas escuras na estrutura, apesar da substituição de drenos por buzinotes, observando-se que os drenos das passarelas se acham em desacordo com a especificação do DNIT, sem detalhar a desconformidade, havendo imagens que demonstram áreas de empoçamento, por má instalação de drenos (peça 13, p. 16) ;
	b) presença de juntas de dilatação da estrutura em estado precário de conservação, indicando deformações na pista de rolamento (peça 13, p. 17-19) ;
	c) presença de erosão em ambos os encontros da ponte, apesar da execução do enroncamento de pedra lançada, problemas relatados anteriormente e sem solução (peça 13, p. 19-24) ;
	d) pavimento com revestimento CBUQ, apesar de relatório de vistoria anterior indicar execução original em concreto, o que evidencia revestimento novo do pavimento com concreto betuminoso, este em bom estado de conservação, exceto por apresentar ondulações e quebras na região das juntas de dilatação, mas sem propagação de trincas superficiais (peça 13, p. 24-25) ;
	e) deformações na emenda dos balanços, com possível reflexo na superestrutura, sendo causa possível a má distribuição dos esforços, além da retração do concreto ser um indicativo de possíveis problemas no lançamento de concreto, ou sua má qualidade (peça 13, p. 25-28) ;
	f) ferragem exposta e evidências de reparos no encontro sentido Sul (peça 13, p. 29) . 
20.	As conclusões apresentadas pela equipe técnica do DNIT em 2018 apontaram como provável motivo das depressões observadas nos encontros, o afrouxamento dos cabos de protensão, por deformação do concreto nos pontos de ancoragens do balanço, após o carregamento da estrutura com peso próprio e carga de serviço (peça 13, p. 30) . 
21.	Foi sugerida vistoria complementar, "mais detalhada", com exame dos pontos de ancoragem, análise da memória de cálculo para a verificação das cargas nos cabos e visualização de deformação ou esmagamento do concreto nos pontos de ancoragem, por inspeção visual no interior do caixão.
22.	Foi também recomendada a análise dos cálculos estruturais quanto à protensão, verificando alongamentos exigidos durante o processo de execução e compatibilidade dos resultados ao projetado, e da eficiência da ancoragem, sendo necessária também a retirada de corpos de prova do concreto para análise de resistência e ensaios de esclerometria, para avaliar a dureza superficial do concreto.
23.	A equipe do DNIT informou que, em análise primaria, foi constatado que a junta projetada é insuficiente para suportar a deformação por retração do concreto, recomendando implantação de junta metálica, com maior capacidade para absorver deformações por retração da estrutura em serviço. 
24.	E que seria necessário verificar o tipo de aparelho de apoio instalado nos encontros das cabeceiras, para adequar o tipo utilizado ao trabalho do caixão em serviço, tendo sido observado 
in loco apenas contornos de isopor, sem possibilidade de determinação do tipo de junta.
25.	Confrontando os dados sobre vícios construtivos reportados pelo DNIT em maio/2012 (item 4) , o diagnóstico feito pelo órgão em outubro de 2018 (itens 17 e 18) e as informações prestadas pelo DER/RO em novembro do mesmo ano (itens 11 a 16) , verifica-se que o parecer exigido para cumprimento da determinação do Acórdão 243/2015-TCU-Plenário, da relatoria do Ministro José Múcio Monteiro (item 1) , refere-se aos problemas, mas não indica ter havido solução, nos seguintes casos:
	a) presença de eflorescências e manchas escuras na estrutura e descrição de drenos inapropriados, demonstrando insuficiência do sistema de drenagem, comprometendo a estabilidade e durabilidade do pavimento;
	b) fissuramento do pavimento, associado às juntas de dilatação inapropriadas, favorecendo a deformação do pavimento por retração do concreto;
	c) erosão dos aterros dos encontros, sendo insuficiente a proteção dos taludes por enrocamento de pedra argamassada ou lançada para proteção do talude;
	d) superestrutura com ausência de lajes de transição da ponte para o leito da rodovia, deformações na emenda dos balanços, com efeitos desfavoráveis da retração do concreto e pontos de ferragem exposta, com possível comprometimento da sua segurança e durabilidade. 
26.	As informações prestadas pelo DER/RO e pelo DNIT foram geradas no final de 2018 e, apesar da confirmação da conclusão da obra sem restrições ao tráfego e de não haver evidências de recalque das fundações, as patologias construtivas podem comprometer a estrutura e, assim, o investimento na obra, pela redução de sua durabilidade e exigência de manutenção onerosa e frequente, para assegurar sua segurança e trafegabilidade.
27.	Ressalta-se que a determinação originária do ressarcimento dos valores indicados no subitem 3.1, por meio do Acórdão 188/2002-TCU-Primeira Câmara, da relatoria do Ministro Marcos Vinicios Vilaça, data de 26/3/2002 e que o cumprimento alternativo da obrigação de ressarcimento, pela conclusão física das estruturas viárias pelo Governo do Estado de Rondônia, foi autorizado por meio do Acórdão 1901/2003-TCU-Plenário, da relatoria do Ministro Lincoln Magalhães da Rocha, de 10/12/2003.
28.	Decorridos mais de dezesseis anos da Decisão mais recente, a equipe técnica do DNIT apresentou, há mais de um ano, descrição das principais patologias a corrigir (item 11 a 15) e sugestão para contratação de empresa especializada em obras de artes especiais para realizar vistoria detalhada das condições gerais da ponte, inclusive estruturais (item 16) .
29.	Confrontando as peças dos autos, verifica-se que não foram apresentadas evidências de solução para os defeitos construtivos apresentados no item 19 até então. Como salientado pelo Exmo. Ministro Relator José Múcio Monteiro no voto condutor do Acórdão 243/2015-TCU-Plenário:
Como, à época, o TCU ainda não dispunha de procedimentos sistematizados de monitoramento de suas determinações, os comandos exarados não tiveram seu cumprimento verificado de forma tempestiva (...) 
O longo intervalo de tempo observado entre a aceitação do compromisso apresentado pelo Governo do Estado de Rondônia de executar a estrutura, ocorrida em dezembro de 2003, e seu efetivo cumprimento, até hoje pendente de comprovação, mesmo passados mais de dez anos, não demonstra a diligência que se esperava do ente federativo na solução do problema. Acredito que, após a obtenção das informações mais atualizadas, e conforme a evolução do empreendimento, o Tribunal poderá, se necessário, adotar medidas adicionais, inclusive de ordem sancionatória, que possibilitem concretizar o anteriormente decidido.
30.	Depreende-se, assim, que o Governo do Estado de Rondônia não concluiu adequadamente a obra em apreço, razão pela qual não atendeu ao acordo que deu ensejo ao Acórdão 1901/2003-TCU-Plenário.
31.	Mister salientar que, por meio do item 9.3 do Acórdão 1901/2003-TCU-Plenário, o Tribunal decidiu:
 (...) informar ao Governo do Estado de Rondônia que é plausível o cumprimento da determinação contida no Item 8.5, "c", do Acórdão 188/2002-TCU-Primeira Câmara - TCU por meio de ressarcimento in natura, ou seja, mediante conclusão - com recursos do Estado de Rondônia - da parcela do Anel Viário cuja construção fora interrompida em decorrência da impropriedade cometida pelo Estado.
32.	Desse modo é forçoso concluir que, ao não executar adequadamente a referida parcela do Anel Viário, não houve o ressarcimento in natura mencionado no referido decisum, havendo-se de retornar à situação original, ou seja, aquela que deu origem ao Acórdão 188/2002-TCU-Primeira Câmara, o qual imputou débito ao Estado de Rondônia. De fato, o Acórdão 188/2002-TCU-Primeira Câmara assim estipulou (grifamos) :
8.5- determinar ao Governo do Estado de Rondônia que promova o ressarcimento dos valores abaixo discriminados, referentes a saques das contas de convênios celebrados com o DNER, sendo os recursos movimentados para a Conta Única do Estado de Rondônia, sem a posterior devolução:
 (...) 
Convênio PG 143/96, entre o Devop-RO e o então Departamento Nacional de Estadas de Rodagem - DNER, para pavimentação da Rodovia BR 364/RO
Data	Saque (R$) 
3/8/1998	662.502,03
5/8/1998	300.000,00
13/8/1998	322.600,00
33.	Nesse particular, cumpre rememorar a imprescritibilidade do dano ao erário e que não se aplica ao caso o disposto no art. 19 da IN-TCU 71/2012. Com efeito, pela leitura do referido dispositivo, dispensa-se a instauração de TCE se entre o fato gerador do dano e a citação tiver transcorrido mais dez anos, pelo prejuízo ao contraditório e a ampla defesa. No caso, isso não ocorreu. Conquanto os valores inquinados datem de 1998, o Governo do Estado de Rondônia solicitou o ressarcimento in natura, cuja concretização só seria possível com o termo da obra, o qual veio ocorrer em 2013.  Assim, o novo termo para a contagem decenal aludido no art. 19 da IN-TCU 71/2012 seria o ano de 2013.
34.	Não será proposta nenhuma multa por eventual descumprimento de determinação do TCU, pois o item 9.3 do Acórdão 1901/2003-TCU-Plenário não era uma determinação em si, mas tão somente a exposição de um entendimento do Tribunal. 
35.	Já o item 9.4 do referido decisum determinou ao DNIT que acompanhasse a conclusão de parte do mencionado Anel Viário, a fim de garantir a conformidade dessa obra com as especificações originais constantes do Programa de Trabalho aprovado quando da celebração do Convênio PG 143/96, entre os extintos DER - RO e DNER. Os elementos acostados aos autos indicam que eventual acompanhamento realizado pelo DNIT não logrou atender à referida determinação. Nada obstante, eventual aplicação de sanção por descumprimento de determinação do Tribunal prescreveu, considerado o prazo de quase 17 anos entre a prolação do acórdão e a presente instrução, superior ao prazo decenal adotado pelo Tribunal.
36.	Cabe esclarecer que, nos termos da jurisprudência do Tribunal, como o Acórdão 10060/2015-TCU-Segunda Câmara, não há que se falar em avaliação da boa-fé de ente federado condenado em débito pelo Tribunal. Como consequência, em caso de rejeição das alegações de defesa do Estado de Rondônia, deve ser aberto novo prazo para recolhimento do débito. Ademais, em não cabendo se falar em boa-fé, optou-se por não elaborar matriz de responsabilização.
37.	Por derradeiro, a proposta é de citar apenas o Estado de Rondônia, e nos exatos valores descritos na alínea 'c' do item 8.5 do Acórdão 188/2002-TCU-Primeira Câmara, pois foi essa determinação que delineou os valores e responsáveis pela irregularidade verificada na execução do Convênio PG 143/96, objeto das determinações posteriores, inclusive da abertura de oportunidade para o ressarcimento in natura dos valores. Qualquer modificação nos termos originais do julgado desvirtuaria a finalidade de um monitoramento além de representar modificação de coisa julgada pelo TCU. Insta salientar que a citação do Estado de Rondônia não suprime seu direito ao contraditório e à ampla defesa quanto aos defeitos verificados na obra e a consequente conclusão de que não foi executada adequadamente, pois poderá apresentar demonstrações contrárias nas alegações de defesa.
CONCLUSÃO 
38.	O monitoramento da determinação do Acórdão 243/2015-TCU-Plenário, da relatoria do Ministro José Múcio Monteiro, no âmbito do TC Processo 028.560/2013-2, para que o DNIT apresentasse parecer conclusivo sobre as obras de construção da ponte sobre o Rio Machado, no anel viário de Ji-Paraná/RO, teve prosseguimento com informações prestadas pelo DER/RO e pelo DNIT, geradas no final de 2018. As informações confirmaram a conclusão da obra sem restrições ao tráfego, porém sem tratarem, de forma assertiva, a solução definitiva das patologias construtivas que podem comprometer a superestrutura da ponte e, assim, o investimento na obra e a segurança dos usuários.
39.	No exame das peças dos autos, restou claro que não houve solução dos defeitos construtivos, que pode ter havido comprometimento da estrutura e que, certamente, restou prejudicado o investimento federal nas obras, com vícios construtivos afetando sua durabilidade e exigindo medidas de manutenção para garantir sua segurança e trafegabilidade.
40.	Uma vez não tendo havido o ressarcimento in natura a que alude o item 9.3 do Acórdão 1901/2003-TCU-Plenário, que ocorreria com a adequada conclusão da obra, defende-se que cabe ao Estado de Rondônia ressarcir os valores arrolados no Acórdão 188/2002-TCU-Primeira Câmara. 
PROPOSTA DE ENCAMINHAMENTO
41.	Diante de todo o exposto, submetem-se os autos à consideração superior, propondo:
I) converter os presentes autos em tomada de contas especial, com fundamento do art. 47 da Lei 8.443/1992, c/c o art. 252 do Regimento Interno do TCU;
II) citar o Estado de Rondônia, na pessoa do seu representante legal, com fundamento nos arts. 10, § 1º, e 12, incisos I e II, da Lei 8.443/1992, c/c o art. 202, incisos I e II, do RI/TCU, para que, no prazo de 15 (quinze) dias, apresente alegações de defesa e/ou recolha o Tesouro Nacional as quantias indicadas, atualizadas monetariamente a partir das respectivas datas até o efetivo recolhimento, abatendo-se, na oportunidade, a quantia eventualmente ressarcida, na forma da legislação em vigor:
Data	Valores (R$) 
3/8/1998	662.502,03
5/8/1998	300.000,00
13/8/1998	322.600,00"
*** Parecer do MPTCU ***
	"Trata-se de monitoramento do cumprimento do Acórdão 243/2015-TCU-Plenário, o qual, por sua vez, referiu-se a monitoramento do atendimento à determinação contida no Acórdão 188/2002-TCU-Primeira Câmara, integrada pelo Acórdão 1901/2003-TCU-Plenário, relativas à irregularidade constatada na execução do Convênio PG 143/96, celebrado entre o então Departamento Nacional de Estradas de Rodagem (DNER) e o Departamento de Viação e Obras Públicas em Rondônia (Devop/RO) , cujo objeto era a realização de obras na BR-364/RO para a implantação do Anel Viário de Ji-Paraná/RO.
A irregularidade ensejadora das determinações monitoradas consistiu da transferência injustificada de valores da conta específica do convênio para a conta única do Estado de Rondônia. Segundo informado na tomada de contas especial instaurada pelo DNER (TC Processo 010.104/1999-2) , foram identificadas três transferências, ocorridas nas datas e nas quantias indicadas abaixo:
	Data
	Valor (R$) 

	3/8/1998
	662.502,03

	5/8/1998
	300.000,00

	13/8/1998
	322.600,00

Por meio da Decisão 977/2000-Plenário, o Tribunal determinou ao DNER que averiguasse e informasse se essas quantias teriam sido restituídas à conta do convênio. Ante a negativa desse recolhimento, foi prolatado o Acórdão 188/2002-TCU-Primeira Câmara (TC Processo 028.560/2013-2, peça 1) , em cujo item 8.5, alínea c, determinou-se ao Estado de Rondônia que promovesse o ressarcimento desses montantes à conta do Convênio 143/96. Nessa decisão, compreendeu-se que ficou configurado desvio de finalidade e que o ente federado convenente teria sido indevidamente beneficiado.
O Estado de Rondônia, por sua vez, requereu que o ressarcimento pudesse ser feito como um pagamento in natura, mediante a conclusão do Anel Viário de Ji-Paraná/RO com recursos estaduais. Com esse procedimento, declarou que o débito perante os cofres federais estaria elidido num prazo de trinta a sessenta dias a partir da ordem de reinício das obras.
Entendendo que essa medida estaria em consonância com o interesse da União, uma vez que conduziria ao atingimento dos objetivos do convênio, o Tribunal decidiu, por meio do Acórdão 1901/2003-TCU-Plenário (TC Processo 028.560/2013-2, peça 2) , informar ao ente federado que considerava plausível o ressarcimento conforme pleiteado. Nesse mesmo acórdão, determinou-se ao Departamento Nacional de Infraestrutura de Transportes - Dnit (órgão sucessor do DNER) que acompanhasse a conclusão das obras, a fim de garantir a sua conformidade com as especificações originais estabelecidas no Convênio 143/96.
Somente em novembro de 2012 (TC Processo 028.560/2013-2, peça 3) , o Departamento de Estradas de Rodagem de Rondônia (DER/RO) informou ao TCU acerca da conclusão da obra. A informação, prestada incidentalmente em ofício vinculado a outro processo de controle externo, era de que as obras teriam sido definitivamente recebidas em 15/2/2011, quando da finalização da ponte sobre o Rio Machado.
Instado a se manifestar, o Dnit trouxe ao processo de monitoramento TC Processo 028.560/2013-2 os resultados de duas vistorias in loco, empreendidas em 23/9/2011 e em 17/5/2012, relatando haver constatado diversas falhas construtivas na ponte sobre o Rio Machado (TC Processo 028.560/2013-2, peça 9) , dentre as quais: patologias no concreto, insuficiência do sistema de drenagem, erosão dos aterros nos encontros e ausência de lajes de transição entre a ponte e o corpo estradal. Ademais, observou que, embora tenha havido o recebimento definitivo da ponte pelo órgão de viação local, o anel viário ainda não estava liberado para o tráfego.
Ao analisar essa situação, a Secex-RO (TC Processo 028.560/2013-2, peça 10) considerou que, apesar das impropriedades constatadas, o Estado de Rondônia teria cumprido a determinação, pois a obrigação principal consistia da finalização da obra com recursos estaduais. Nesse desiderato, o ente federado teria empregado mais de R$ 20 milhões, quantia significativamente superior aos R$ 1.285.102,03 questionados na TCE originária.
O Tribunal, entretanto, seguindo o voto do então Relator (peça 2) , compreendeu não ser possível concluir que a determinação teria sido cumprida, em razão das falhas construtivas, dos serviços inacabados e da não liberação da ponte para o tráfego. Considerou-se, ademais, que o longo transcurso de mais de dez anos desde a aceitação do compromisso proposto pelo Estado de Rondônia, cujo cumprimento ainda estava pendente de comprovação, demonstraria falta de diligência do ente federado na solução do problema.
Com o intuito de propiciar uma decisão mais balizada pelo TCU, deliberou-se, mediante o Acórdão 243/2015-TCU-Plenário, por estabelecer prazo de noventa dias para que o Dnit apresentasse:
parecer conclusivo sobre as obras de construção da ponte sobre o Rio Machado, localizada no anel viário de Ji-Paraná/RO, detalhando: (i) o estágio do empreendimento, quanto ao seu término e abertura ao tráfego; (ii) as condições de conservação, estabilidade e segurança da estrutura; e (iii) as medidas adotadas pelo Estado de Rondônia para sanar as patologias indicadas no relatório de vistoria elaborado pelo DNIT em 23/05/2012. (Peça 15 do TC Processo 028.560/2013-2.) 
As informações foram prestadas pelo Dnit em 2015 (peça 6) e posteriormente complementadas em 2018 (peça 13) . Em suma, a autarquia federal relatou que a ponte sobre o Rio Machado se encontra liberada para o tráfego, que o Estado de Rondônia executou alguns serviços de conservação e de pavimentação, mas que diversas patologias e falhas construtivas permanecem.
A partir do exame técnico dos elementos trazidos aos autos, a SeinfraPortoFerrovia (peça 15) concluiu que, apesar da liberação da ponte para o tráfego, as patologias identificadas podem comprometer a estrutura e, por consequência, o investimento na obra e a segurança dos usuários. Segundo a unidade técnica, as falhas construtivas apresentam potencialidade de reduzir a durabilidade da obra executada e de demandar manutenção onerosa e frequente.
Assim, com base nas informações fornecidas pelo Dnit em atendimento ao Acórdão 243/2015-TCU-Plenário, a unidade técnica depreendeu que o Estado de Rondônia não cumpriu a prestação alternativa autorizada pelo Acórdão 1901/2003-TCU-Plenário, uma vez que a obra não foi satisfatoriamente executada. Consequentemente, entendeu pertinente retomar a determinação original, exarada no Acórdão 188/2002-TCU-Primeira Câmara, que demandava do ente federativo a restituição, à conta específica do convênio, das quantias indevidamente transferidas para os cofres estaduais.
Com relação ao acompanhamento da obra exigido do Dnit por meio do Acórdão 1901/2003-TCU-Plenário, a unidade instrutora considerou que a autarquia não cumpriu a determinação. Não obstante, diante do transcurso de mais de dezessete anos desde aquele acórdão, entendeu-se prescrita a pretensão punitiva do TCU.
Dessa forma, o encaminhamento proposto pela SeinfraPortoFerrovia (peça 15) compõe-se unicamente da conversão dos autos em tomada de contas especial e da citação do Estado de Rondônia para que apresente alegações de defesa ou recolha aos cofres do Tesouro Nacional as quantias originalmente impugnadas no Acórdão 188/2002-TCU-Primeira Câmara.
II
Inicialmente, cabe salientar que o presente monitoramento tem como causa próxima a determinação para que o Dnit se pronunciasse conclusivamente acerca da finalização, liberação para o tráfego e patologias detectadas sobre a ponte sobre o Rio Machado. Tendo em vista que a autarquia federal prestou informações em 2015 e as complementou satisfatoriamente em 2018, segundo avaliação da unidade técnica, considero que se pode admitir como cumprida a determinação contida no Acórdão 243/2015-TCU-Plenário.
Como essa medida era acessória em relação à determinação exarada no Acórdão 188/2002-TCU-Primeira Câmara, integrada pelo Acórdão 1901/2003-TCU-Plenário, mostra-se cabível que se passe a avaliar seu respectivo atendimento. Examinando os elementos contidos nestes autos, no processo de monitoramento precedente e na TCE originária, considero pertinente pontuar alguns aspectos relevantes para o deslinde do processo.
A irregularidade apontada como ensejadora de dano ao erário federal se refere ao desvio de finalidade na aplicação de recursos que somaram R$ 1.285.102,03 em valores de agosto de 1998. Tais recursos teriam sido indevidamente apropriados pelo ente público convenente.
Todavia, o TCU autorizou que o ressarcimento fosse alternativamente realizado por meio do aporte de recursos estaduais para a continuidade das obras, desde que elas fossem executadas em conformidade com as especificações pactuadas. Percebe-se que o Tribunal priorizou o atingimento do objetivo do convênio, tanto nessa decisão, quanto na anterior, que exigia a restituição à conta específica do convênio.
Embora tardiamente, o Estado de Rondônia reportou que concluiu as obras do Anel Viário de Ji-Paraná/RO no final de 2010, com termo de recebimento definitivo emitido em 15/2/2011. Conforme verificado em seguida pelo Dnit, o ente público firmara em 2009 um contrato para a construção da ponte sobre o Rio Machado, no qual aplicou cerca de R$ 20 milhões.
Por ocasião das vistorias empreendidas pelo Dnit em setembro/2011 e maio/2012, a ponte ainda não estava liberada para o tráfego e apresentava diversas falhas construtivas. Em 2018, a mesma autarquia confirmou que a situação relativa às falhas construtivas pouco havia mudado, mas que a ponte estava liberada para o tráfego há alguns anos e que já teria recebido obras complementares e de conservação.
A situação de permanência dos problemas construtivos pode conduzir à conclusão de que as especificações técnicas pactuadas entre os celebrantes do Convênio 143/96 não tenham sido respeitadas quando da execução das obras. Este raciocínio, aliás, coaduna-se com o adotado pela SeinfraPortoFerrovia (peça 15) .
Entretanto, há que se observar que a quantia originalmente exigida como restituição se mostra significativamente inferior ao valor dispendido na construção da ponte. Mesmo que se atualize o montante desviado em 1998 para a época de edificação da ponte, ele representaria pouco mais de 10% do custo dessa estrutura. Ou seja, os recursos aportados pelo Estado de Rondônia para a conclusão das obras foram consideravelmente mais elevados que a quantia usada em desvio de finalidade.
Ademais, não se encontra nos autos a descrição situacional das obras no momento em que se aceitou o compromisso do Estado de restituir os recursos federais na forma de novos aportes no objeto em construção. Há dificuldade, portanto, para que hoje se avalie o que poderia ter sido executado com aquele montante desviado. De qualquer modo, certamente essa parcela não seria suficiente para concluir a ponte sobre o Rio Machado. Pode-se questionar, então: seria razoável exigir a completa conformidade da ponte, se os recursos federais não abrangeriam esses serviços?
Entendendo que se deve responder negativamente a essa questão, tendo a, com as devidas vênias, discordar do posicionamento defendido pela SeinfraPortoFerrovia e me alinhar com aquele sustentado pela Secex-RO previamente ao Acórdão 243/2015-TCU-Plenário. Considero ser pertinente admitir como cumprida a determinação contida no Acórdão 188/2002-TCU-Primeira Câmara sobre o Convênio 143/96, por compreender que os aportes realizados pelo Estado de Rondônia nas obras do Anel Viário deJi-Paraná/RO superaram a restituição demandada pelo TCU.
Ante o exposto, este representante do Ministério Público de Contas manifesta divergência em relação ao posicionamento da unidade técnica e propõe considerar cumprida a determinação do Acórdão 243/2015-TCU-Plenário, bem como considerar também cumprida a determinação contida no item 8.5, alínea c, do Acórdão 188/2002-TCU-Primeira Câmara."
3.	É o Relatório.

não há

Subprocurador-Geral Paulo Soares Bugarin.

MONITORAMENTO DE DETERMINAÇÃO AO DNIT. CONCLUSÃO DE OBRA DE CONSTRUÇÃO DA PONTE SOBRE O RIO MACHADO, NO ANEL VIÁRIO DE JI-PARANÁ/RO PELO GOVERNO ESTADUAL. CUMPRIMENTO. ARQUIVAMENTO

MONITORAMENTO (MON)

Secretaria de Fiscalização de Infraestrutura Portuária e Ferroviária (SeinfraPor).

Trata-se de monitoramento do Acórdão 243/2015-TCU-Plenário, da relatoria do Ministro José Múcio Monteiro, que determinou ao Departamento Nacional de Infraestrutura de Transporte (DNIT) que apresentasse, em 90 dias, parecer conclusivo sobre as obras de construção da ponte sobre o Rio Machado, localizada no anel viário de Ji-Paraná/RO, detalhando:
a) o estágio do empreendimento, especialmente seu término e abertura ao tráfego;
b) as condições de conservação, estabilidade e segurança da estrutura; e
c) as medidas adotadas pelo Estado de Rondônia para sanar as patologias indicadas no relatório de vistoria elaborado pelo DNIT em 23/5/2012.
2.	O monitoramento é decorrente, originalmente, de verificação do cumprimento: 
	i) do Acórdão 188/2002-TCU-Primeira Câmara, da relatoria do Ministro Marcos Vinicios Vilaça (item 8.5, alínea "c") , relativo à condenação do Estado de Rondônia ao ressarcimento dos valores sacados da conta específica do Convênio PG 143/1996, celebrado entre o Departamento de Viação e Obras Públicas em Rondônia (Devop/RO) e o então Departamento Nacional de Estadas de Rodagem (DNER) , para realização de obras no anel viário de Ji-Paraná/RO; e 
	ii) do Acórdão 1901/2003-TCU-Plenário, da relatoria do Ministro Lincoln Magalhães da Rocha, que autorizou, para cumprimento alternativo da obrigação de ressarcimento, a conclusão física das estruturas viárias, objeto original do convênio, mediante acompanhamento das obras pelo DNIT, para garantir a conformidade ao programa de trabalho aprovado.
3.	Em 23/5/2012, o DNIT emitiu relatório de vistoria da ponte sobre o Rio Machado (peça 18 do TC Processo 028.560/2013-2) , no qual listou diversas não conformidades, como o surgimento de patologias no concreto, insuficiência do sistema de drenagem e erosão dos aterros nos encontros. 
4.	Visando verificar o cumprimento do Acórdão 243/2015-TCU-Plenário, a Secex-RO diligenciou o DNIT para que atualizasse as informações sobre a referida ponte, o que ocorreu por meio do Ofício 44930/2018/SRE-RO-DNIT, de 26/11/2018 (peça 13) . Nesse documento, a autarquia federal retransmite informações prestadas pelo DER/RO, de que a estrutura se encontra em pleno uso, sem restrições ao tráfego de veículos e pedestres, bem como relata o capeamento da ponte com CBUQ. No entanto, reporta alguns defeitos a reparar, como exposição da armadura, eflorescências no concreto, presença de vegetação junto às passarelas e erosão nas cabeceiras.
5.	Em instrução datada de 3/7/2020 (peça 15) , face ao apontamento de irregularidades anteriormente mencionadas na vistoria de 2012, a Unidade Técnica que assumiu a responsabilidade pelos autos propôs a conversão do presente monitoramento em Tomada de Contas Especial e a citação do Governo do Estado de Rondônia pelos valores originais do débito calculado no Acórdão 188/2002-TCU-Primeira Câmara, da relatoria do Ministro Marcos Vinicios Vilaça.
6.	Por meio do Despacho inserido à peça 19, solicitei a manifestação do Ministério Público junto ao TCU, nos termos do art. 62, inciso III, do Regimento Interno.
7.	Em parecer de lavra do douto Subprocurador-Geral Paulo Bugarin (peça 21) , o Parquet estatuiu que pode se considerar cumprida a determinação contida no Acórdão 243/2015-TCU-Plenário, que demandava a apresentação de informações por parte do Dnit. Além disso, em posição divergente da unidade técnica, o MPTCU entende que também deve ser considerada cumprido o Acórdão 188/2002-TCU-Primeira Câmara, por entender que os aportes realizados pelo Governo de Rondônia para a conclusão das obras suplantaram os débitos originalmente apontados pelo Tribunal.
8.	Realizada a breve introdução, passo a deliberar.
9.	Manifesto, desde já, minha aquiescência à percuciente análise realizada pelo Ministério Público.
10.	Como bem registrado nos autos, ainda que com algum atraso, o Estado de Rondônia procurou dar cumprimento aos Acórdão 188/2002-TCU-Primeira Câmara e 1.901/2003-TCU-Plenário, investindo mais de R$ 20 milhões para a conclusão da ponte sobre o Rio Machado, localizada no anel viário de Ji-Paraná/RO. Segundo consta das informações colhidas, a ponte foi aberta ao tráfego pesado de caminhões em 2012, ainda que com alguns pontos a serem melhorados na estrutura.
11.	Entendo que seria desarrazoado reabrir um processo de Tomada de Contas, devido à vistoria realizada em novembro de 2018 ter detectado algumas impropriedades na ponte, como exposição da armadura, eflorescências no concreto, presença de vegetação junto às passarelas e erosão nas cabeceiras. Considero que tais falhas estão preponderantemente associadas à falta de conservação e/ou manutenção, do que a possíveis vícios construtivos. Ainda mais levando-se em conta que a ponte está operando, sem restrições, durante quase uma década.
12.	Assim, alinho-me ao Ministério Público de Contas e voto no sentido de que o Tribunal considere cumpridas as determinações anteriores, com o consequente arquivamento do presente processo.
TCU, Sala das Sessões, em 18 de agosto de 2021.
RAIMUNDO CARREIRO 
Relator